臺灣臺北地方法院民事判決
109年度訴字第4797號
原      告  光陽電子股份有限公司

法定代理人  湯其財  



訴訟代理人  陳生全律師
被      告  湯淑惠  
訴訟代理人  吳妙白律師
            龍天立  

被      告  湯庚壬  

上列當事人間請求確認債權不存在事件，本院於民國111年1月19
日言詞辯論終結，判決如下：
    主  文
確認被告對原告就臺灣新北地方法院一Ｏ五年度司執字第三六四
七六號債權憑證所載債權，於超過附表三所示之部分不存在。
原告其餘之訴駁回。
訴訟費用由被告連帶負擔百分之三十五，餘由原告負擔。
　　事實及理由
一、被告湯庚壬（下與被告湯淑惠合稱被告，如單指其一，各稱
    其姓名）經合法通知，未於言詞辯論期日到場，核無民事訴
    訟法第386條各款所列情形，爰依原告之聲請，由其一造辯
    論而為判決。
二、原告主張：訴外人湯徐六妹及被告（下合稱湯徐六妹等3人
    ）因認臺北市○○段○○段000地號土地（下稱系爭土地）實際
    上為訴外人即被繼承人湯乾龍所有，僅借名登記於伊名下（
    下稱系爭借名關係），於湯乾龍死亡後應由其等繼承，而起
    訴請求伊移轉系爭土地之所有權登記（下稱前案移轉所有權
    事件），經本院以101年度重訴字第35號、臺灣高等法院以1
    03年度重上字第370號及最高法院104年度台上字第2367號（
    下依序稱各該判決為重訴35判決、重上370判決、台上2367
    判決）判決湯徐六妹等3人勝訴確定。嗣湯徐六妹聲請本院
    以105年度司聲字第207號確定訴訟費用額裁定（下稱系爭裁
    定）確定伊應給付湯徐六妹新臺幣（下同）301萬2,477元，
    及自系爭裁定送達伊之翌日即民國105年3月22日起至清償日
    止按週年利率5%計算之利息（下稱系爭債權），並持以向臺
    灣新北地方法院（下稱新北地院）對伊聲請強制執行（案列
    該院105年度司執字第36476號，下稱系爭執行事件），受償
    如附表二所示之金額（下合稱執行受償金額）。雖湯徐六妹
    未足額受償而由新北地院於105年5月30日核發105年度司執
    字第36476號債權憑證（下稱系爭債權憑證），惟伊基於系
    爭借名關係，於102年至104年間為湯徐六妹等3人繳納系爭
    土地如附表一所示之地價稅（下合稱系爭地價稅），得依民
    法第546條第1項規定請求湯徐六妹等3人如數返還並附加自
    各筆地價稅代繳之日起至105年3月21日止之法定遲延利息（
    合計137萬7,268元，下合稱代繳地價稅本息債權），湯徐六
    妹於105年8月4日死亡，該本息債務由被告繼承，茲以起訴
    狀繕本之送達向被告為抵銷之意思表示，系爭債權自已因抵
    銷及強制執行而消滅，爰起訴求為確認系爭債權憑證所載之
    系爭債權不存在之判決（見本院卷二第107頁）。
三、被告抗辯：
　㈠湯淑惠：系爭土地係由伊父親湯乾龍買受，而借名登記於原
    告名下，惟並未委任原告繳納系爭地價稅，且湯徐六妹已代
    表湯乾龍之全體繼承人（即湯徐六妹等3人）於102年9月12
    日、103年10月13日、104年10月27日發函請原告勿繳納系爭
    地價稅，原告自不得向伊請求返還代繳地價稅本息。縱得為
    之，原告起訴請求返還租金等事件（即本院100年度重訴字
    第971號）已認定湯乾龍對原告有123萬2,799元之代墊款債
    權存在，茲以答辯狀繕本之送達為抵銷，又縱該代墊款債權
    罹於時效，湯乾龍對原告另有如附件所示之代墊款債權合計
    150萬2,149元存在，亦已經伊以準備書續二狀繕本之送達為
    抵銷，代繳地價稅本息債權自無剩餘，不得再用以抵銷系爭
    債權，系爭債權仍然存在等語。並聲明：原告之訴駁回。
　㈡湯庚壬：伊對本件訴訟之前因後果毫不知情，也不願意參與
    訴訟等語。　
四、查湯徐六妹等3人於湯乾龍死亡後，以系爭土地為湯乾龍借
    用原告名義登記為由，起訴請求原告移轉所有權，經前案移
    轉所有權事件判決勝訴確定，湯徐六妹乃聲請確定訴訟費用
    額，經系爭裁定確定原告應給付湯徐六妹301萬2,477元，及
    自105年3月22日起至清償日止按週年利率5%計算之利息（即
    系爭債權），湯徐六妹持以聲請強制執行，原告因系爭執行
    事件強制執行而清償如附表二所示之金額，並曾繳納系爭土
    地102年至104年間如附表一所示之地價稅等節，有重訴35判
    決、重上370判決、台上2367判決、確定證明書、系爭裁定
    、第一商業銀行（下稱第一銀行）頭前分行函文、臺灣中小
    企業銀行（下稱中小企銀）化成分行函文、湯徐六妹於系爭
    執行事件所提之民事聲請狀、臺北市稅捐稽徵處地價稅繳納
    收證明及轉帳傳票各3紙可證（見本院卷一第531至562、497
    至517、19至21、29、31、33、43至53頁），並經本院調取
    系爭執行事件卷宗查核無訛，且為原告及湯淑惠所不爭執（
    見本院卷一第452至453頁），堪信為真實。
五、得心證之理由
　　原告主張系爭債權經其以代繳地價稅本息債權抵銷，及執行
    受償金額抵充後，已不復存在等節，為被告所否認，並以前
    揭情詞置辯，茲就本件爭點及本院之判斷分述如下：
　㈠原告起訴有無確認利益？
　　按確認法律關係之訴，非原告有即受確認判決之法律上利益
    者，不得提起之，民事訴訟法第247條第1項定有明文。所謂
    有即受確認判決之法律上利益，係指法律關係之存否不明確
    ，原告主觀上認其在法律上之地位有不安之狀態存在，且此
    種不安之狀態，能以確認判決將之除去者而言，故確認法律
    關係成立或不成立之訴，苟具備前開要件，即得謂有即受確
    認判決之法律上利益（最高法院42年台上字第1031號、52年
    台上字第1240號判決意旨參照）。查兩造就系爭債權之清償
    情形及所剩餘之金額為何有所爭執，將使原告是否仍應繼續
    負擔清償義務之法律上地位處於不安之狀態，且此種不安之
    狀態，得以確認判決除去，依前揭說明，應認原告提起本件
    確認之訴，有確認利益。
　㈡原告對被告是否有代繳地價稅本息債權存在？得否據以抵銷
    ？
　1.按二人互負債務，而其給付種類相同，並均屆清償期者，各
    得以其債務，與他方之債務，互為抵銷，民法第334條第1項
    前段雖有明文。惟債務之抵銷，以雙方當事人互負債務為必
    須具備之要件。次按受任人因處理委任事務，負擔必要費用
    者，委任人應償還之，並付自支出時起之利息；委任關係，
    因當事人一方死亡、破產或喪失行為能力而消滅。但契約另
    有訂定，或因委任事務之性質不能消滅者，不在此限。民法
    第546條第1項及第550 條分別定有明文。又借名登記契約，
    係以當事人間之信任為基礎，性質上與委任契約相同，自得
    類推適用上開法條之規定。是借名契約之當事人一方死亡，
    除契約另有訂定或因其事務之性質而不能消滅外，該借名契
    約因而消滅，出名人得請求借名人償還之必要費用，自以借
    名契約存續期間所支出者為限。
  2.原告主張系爭土地經前案移轉所有權存在確定判決認定乃湯
    乾龍借用其名義登記，依其與湯乾龍間系爭借名關係，其代
    繳之系爭地價稅自屬借名委任之必要費用，得依民法第546
    條第1項規定請求湯乾龍返還並加計自代繳之日起至105年3
    月21日止之法定遲延利息（即系爭代繳地價稅本息），於湯
    乾龍、湯徐六妹死亡後，得請求被告如數返還並據以與系爭
    債權為抵銷云云（見本院卷一第301頁）。查原告有繳納系
    爭土地102年至至104年間如附表一所示之系爭地價稅，雖如
    前四所述，惟原告與湯乾龍就系爭土地成立之系爭借名關係
    ，因湯乾龍於99年11月12日死亡而終止，原告應移轉系爭土
    地所有權予湯徐六妹等3人公同共有，業經前案移轉所有權
    確定判決認定明確，有重上370判決可稽（見本院卷一第510
    頁四之㈡），原告復未說明及舉證其與湯乾龍有該借名關係
    於湯乾龍死亡後仍繼續存在之約定，依借名契約之性質，亦
    非不能消滅，該借名關係自於湯乾龍死亡時歸於消滅，依上
    說明，原告不得主張其後所代繳之系爭地價稅係處理系爭借
    名關係之必要費用，其依民法第546條第1項規定，主張其得
    向被告請求返還代繳地價稅本息，即無理由，代繳地價稅本
    息債權並不存在，原告無據以抵銷之可言。
  ㈢原告因系爭執行事件所為清償之抵充情形？系爭債權是否已
    經全數清償？
　1.按清償人所提出之給付，應先抵充費用，次充利息，次充原
    本，民法第323條前段定有明文。
　2.原告主張其因系爭執行事件而清償如附表二所示金額等語。
　　查湯徐六妹持系爭裁定對原告聲請強制執行，另繳納執行費
    2萬4,100元，有系爭債權憑證可稽（見本院卷一第87至88頁
    ），湯徐六妹於系爭執行事件之受償金額，應依上開規定依
    序抵充，復為兩造所是認（見本院卷一第452、453頁），則
    ：
　⑴105年6月14日收取原告於第一銀行頭前分行之存款70萬5,405
    元：
　①先抵充執行費2萬4,100元。
　②次抵充系爭債權本金301萬2,477元自105年3月22日至同年6月
    14日止（共85日）之法定遲延利息3萬5,077元（計算式：本
    金301萬2,477元×5%÷365日×85日≒3萬5,077元，元以下四捨
    五入，下同）。
　③再抵充本金64萬6,228元（計算式：70萬5,405元-2萬4,100元
    -3萬5,077元=64萬6,228元），剩餘本金為236萬6,249元（
    計算式：301萬2,477元-64萬6,228元=236萬6,249元）。
　⑵105年6月17日收取原告於中小企銀化成分行之存款9萬4,195
    元：
　①先抵充系爭債權剩餘本金236萬6,249元自105年6月15日起至
    同年月17日止（共3日）之法定遲延利息972元（剩餘本金23
    6萬6,249元×5%÷365日×3日≒972元）。
　②再抵充本金9萬3,223元（計算式：9萬4,195元-972元=9萬3,2
    23元），剩餘本金為227萬3,026元（計算式：236萬6,249元
    -9萬3,223元=227萬3,026元）。
　⑶105年6月23日收取鉅威影藝印刷事業有限公司（下稱鉅威公
    司）之租金債權29萬9,970元、全邦影藝印刷事業有限公司
    （下稱全邦公司）之租金債權2萬0,770元：
　①先抵充系爭債權剩餘本金227萬3,026元自105年6月18日起至
    同年月23日止（共6日）之法定遲延利息1,868元（剩餘本金
    227萬3,026元×5%÷365日×6日≒1,868元）。
　②再抵充本金31萬8,872元（計算式：29萬9,970元+2萬0,770元
    -1,868元=31萬8,872元），剩餘本金為195萬4,154元（計算
    式：227萬3,026元-31萬8,872元=195萬4,154元）。
　⑷故系爭債權尚剩餘本金195萬4,154元，及自105年6月24日起
    至清償日止按週年利率5%計算之利息（即如附表三所示）未
    獲清償。
六、綜上所述，原告並無代繳地價稅本息債權可資抵銷，不生消
    滅系爭債權之效力，系爭債權又僅獲部分清償，於如附表三
    所示本金及利息之範圍仍然存在，湯徐六妹於105年8月4日
    死亡，被告為法定繼承人（見本院卷一第23頁新北地院108
    年度司聲字第269號裁定），該債權由被告承受，復為被告
    湯淑惠所不否認，則原告請求確認被告就系爭債權憑證所載
    債權（即系爭債權）於超過如附表三所示之本金及利息部分
    不存在，為有理由，應予准許，逾此之請求，則無理由，應
    予駁回。
七、本件事證已臻明確，兩造其餘攻擊、防禦方法及所援用之證
    據，經審酌後認與本件判決結果無影響，爰不逐一論列，併
    此敘明。
八、訴訟費用負擔之依據：民事訴訟法第79條、第85條第2項。
中　　華　　民　　國　　111 　年　　2 　　月　　16　　日
                  民事第六庭  審判長法　官　許純芳
　　　　　　　　　
　　　　　　　　　　　　　　　　　　法　官　杜慧玲
　　　　　　　　　
　　　　　　　　　　　　　　　　　　法　官　許柏彥
以上正本係照原本作成。
如對本判決上訴，須於判決送達後20日內向本院提出上訴狀。如
委任律師提起上訴者，應一併繳納上訴審裁判費。
中　　華　　民　　國　　111 　年　　2 　　月　　16　　日
                                    書記官  蔡庭復
附表一：
102年至104年間代繳地價稅（時間：民國/幣別：新臺幣）
項次 項目 繳納日期 金額 法定遲延利息 1 102年地價稅 102年12月2日 43萬0,987元 4萬9,593元 2 103年地價稅 103年12月2日 43萬0,987元 2萬8,102元 3 104年地價稅 104年12月1日 43萬0,987元 6,612元 
註：利息計算起迄日為繳納日期起至105年3月21日止。

附表二：
系爭執行事件執行受償金額（時間：民國/幣別：新臺幣）
項次 項目 金額 受償日期 1 第一銀行頭前分行存款債權 70萬5,405元 105年6月14日 2 中小企銀化成分行存款債權 9萬4,195元 105年6月17日 3 鉅威公司租金債權 29萬9,970元 105年6月23日 4 全邦公司租金債權 2萬0,770元 105年6月23日 合計  112萬0,340元  
　　　　　　　　　　　　　
附表三：系爭債權存在部分（時間：民國/幣別：新臺幣）
本金 利息 195萬4,154元 105年6月24日起至清償日止，按週年利率5%計算